---
title: "主題: 第3章 圖形文法繪圖-ggplot2簡介"
author: '作者: 李明昌'
date: "日期: 2025-07-26"
header-includes:
  - \usepackage{ctex}
output:
  word_document:
    toc: yes
  html_document: default
  pdf_document: 
    latex_engine: xelatex
    toc: yes
file: r_data_science_advcanced_03_ggplot2.Rmd
---

```{r setup, include=FALSE}
knitr::opts_chunk$set(echo = TRUE)
```

大綱：

3.圖形文法繪圖

+ 3.1 認識ggplot2套件

+ 3.2 熟悉開放資料集於ggplot2應用

R Markdown 技巧：

+ include = FALSE 隱藏程式碼和標記的輸出，但會在背景中執行R程式碼。預設值`include = FALSE`。

+ echo = FALSE 隱藏程式碼，但會在背景中執行R程式碼並顯示（繪圖）結果。預設值`echo = TRUE`表示呈現程式碼與結果。

+ Rmd檔案名稱與路徑使用英文字母，不建議使用中文字型。

+ Rmd檔案轉換為Word檔案參考：https://bookdown.org/yihui/rmarkdown/word-document.html

+ Rmd檔案中文字型 YouTube：https://youtu.be/6Wc75BH02iE

# 3.1 認識ggplot2套件

ggplot2是一個強大的視覺化套件，可以用來建立美觀並呈現直觀式與有效的圖表。

ggplot2的三大元素：

+ **data=**：指定視覺化的資料集。

+ **aes()**：將資料中的變數對應到繪圖的美學屬性(aesthetic properties)，即是指定X、Y等對應變數。

+ **geom_**：指定幾何物件的類型，例：點、線、長條圖，例：geom_point、geom_line、geom_smooth、geom_bar。

+ ggplot2參考: https://r-graph-gallery.com/

```{r loading_packages}
# 載入套件
library(ggplot2)

# ?diamonds

# 資料結構
str(diamonds) # 53940*10

# 設定亂數種子，使用大於或等於1整數
set.seed(168)

# 使用 sample函數自所有列數隨機抽取500筆資料
dsmall <- diamonds[sample(nrow(diamonds), 500),]

# 顯示結果
dsmall # 500*10
```

```{r scatterplot}
# ggplot: 散佈圖
p <- ggplot(data=dsmall, mapping=aes(carat, price)) +
  geom_point()
p
```

```{r scatterplot_group}
# ggplot: 群組散佈圖
p <- ggplot(data=dsmall, mapping=aes(carat, price, color=color)) + # 等號左側color表示群組參數，右側color表示變數名稱
  geom_point(size=4)
p
```

```{r scatterplot_lm}
# ggplot: 散點圖+線性迴歸+95%信賴區間
p <- ggplot(dsmall, aes(carat, price)) + 
  geom_point() +
  geom_smooth(method="lm")
p
```

```{r scatterplot_lm_standard_error}
# ggplot: 散點圖+線性迴歸+不顯示信賴區間
ggplot(dsmall, aes(carat, price)) + 
  geom_point() +
  geom_smooth(method="lm", se=FALSE)
```

```{r scatterplot_group_lm}
# ggplot: 散點圖+群組lm
ggplot(dsmall, aes(carat, price, group=color)) + 
  geom_point(aes(color=color), size=2) + 
  geom_smooth(aes(color=color), method="lm", se=FALSE)
```

```{r scatterplot_group_loess}
# ggplot: 散點圖+群組loess
ggplot(dsmall, aes(carat, price, group=color)) + 
  geom_point(aes(color=color), size=2) + 
  geom_smooth(aes(color=color), method="loess", se=FALSE)
```

```{r scatterplot_span}
# ggplot: 散點圖+span
ggplot(dsmall, aes(carat, price)) +
  geom_point() + 
  geom_smooth(span = 0.3)
```

``` {r lineplot}
# ggplot: 線圖
ggplot(iris, aes(Petal.Length, Petal.Width)) +
  geom_line()
```

``` {r lineplot_group_color}
# ggplot: 線圖+群組+顏色
ggplot(iris, aes(Petal.Length, Petal.Width, group=Species, color=Species)) + # group: 群組
  geom_line()
```

``` {r lineplot_facet_wrap}
# ggplot: 線圖+分面畫圖
ggplot(iris, aes(Sepal.Length, Sepal.Width)) + 
  geom_line(aes(color=Species), size=1) + 
  facet_wrap(~Species, ncol=1)
```

``` {r lineplot_facet_wrap_theme}
# ggplot: 線圖+分面
ggplot(iris, aes(Sepal.Length, Sepal.Width)) +
  geom_line(aes(color=Species), size=1) + 
  facet_wrap(~Species, ncol=1) +
  theme_minimal()
# theme_ 設定繪圖風格，例：theme_gray、theme_bw、theme_minimal、theme_classic，參考`?theme_classic`
```

# ggplot2 雙軸(Y1,Y2)繪圖
參考: http://rwepa.blogspot.com/2017/09/ggplot2-2y-packagelist.html

# ggplot2-新增數學式-以迴歸分析模型為例
參考: http://rwepa.blogspot.com/2020/09/ggplot2-equation.html

# 弦圖 (Chord diagram) -----
參考: http://rwepa.blogspot.com/2019/10/chord-diagram.html

# 3.2 熟悉開放資料集於ggplot2應用

ChatGPT: 模擬10萬筆台積電公司製程不良率資料, 資料至少包括年月日時間, location, 批號, 生產量, 使用 dplyr, ggplot2 套件進行資料預處理分析, 視覺化分析.

```{r import_packages}
# 載入套件
library(dplyr)
library(ggplot2)
```

``` {r prepare_dataset}
# 設定資料集大小
datasize <- 100000

# 亂數種子
set.seed(123)

# 建立模擬製程資料
df <- data.frame(
  id = 1:datasize,
  year = sample(2018:2023, size = datasize, replace = TRUE),
  month = sample(1:12, size = datasize, replace = TRUE),
  day = sample(1:31, size = datasize, replace = TRUE),
  location = sample(c("台中", "高雄", "新竹"), size = datasize, replace = TRUE),
  batch_number = paste0("Batch", sample(1:10, size = datasize, replace = TRUE)),
  production_volume = runif(datasize, min = 0.001, max = 100),
  defect_rate = rnorm(datasize, mean = 0.05, sd = 0.01)
)

# 轉換為 tbl_df
df <- tibble::as_tibble(df)

# 類別
class(df) # "tbl_df" "tbl" "data.frame"

df
```

```{r data_process}
# 新增製程日期變數
df <- df %>%
  mutate(process_date = as.Date(paste0(year, "/", month, "/", day)))

# 計算每日平均不良率
df_summary <- df %>%
  group_by(process_date) %>%
  summarise(AvgDefectRate = mean(defect_rate))

# 刪除NA值
df_summary <- df_summary %>%
  na.omit()

# 資料結構
str(df_summary)

# 資料摘要
summary(df_summary)

# 前6筆資料
head(df_summary)

# 後6筆資料
tail(df_summary)

# 顯示資料
df_summary

```

``` {r AvgDefectRate_lineplot}
# 使用ggplot2 資料視覺化
ggplot(df_summary, aes(x = process_date, y = AvgDefectRate)) +
  geom_line()
# 發現什麼樣式 (patterns) --> NONE
# Try: 優化視覺化結果, 加入平均線
```

```{r rear_year}
# Try: facet_wrap_year
```

```{r rear_month}
# Try: facet_wrap_month
```

```{r location}
# Try: facet_wrap_location
```

# 資料集願望清單
參考: https://github.com/rwepa/r_data_scientist/blob/main/r_training_advanced_ppt_codes_2025/r_data_science_advcanced_02_dplyr.R#L165

# 參考資料

+ RWEPA
http://rwepa.blogspot.com/

+ iPAS-R-tutorial
https://github.com/rwepa/ipas_bda/blob/main/ipas-r-program.R

+ R入門資料分析與視覺化應用教學(付費)
https://mastertalks.tw/products/r?ref=MCLEE

+ R商業預測與應用(付費)
https://mastertalks.tw/products/r-2?ref=MCLEE

# 謝謝您的聆聽, Q & A